【裁判字號】    98,保險,7
【裁判日期】    980721
【裁判案由】    給付保險金
【裁判全文】
臺灣高雄地方法院民事判決               98年度保險字第7號
原      告  乙○○
法定代理人  丙○
訴訟代理人  丁○○
被      告  富邦人壽保險股份有限公司（原名安泰人受保險股
            份有限公司）
法定代理人  蔡明興
訴訟代理人  甲○○
            何佩玲
當事人間請求給付保險金事件，本院於民國98年6 月23日言詞辯
論終結，判決如下：
    主   文
被告應給付原告新台幣壹佰萬元及自民國九十七年十一月十二日
起至清償日止，按年息百分之十計算之利息。
原告其餘之訴駁回。
訴訟費用由被告負擔。
本判決第一項於原告以新台幣參拾參萬元為被告供擔保後，得假
執行；但被告以新台幣壹佰萬元為原告供擔保後，得免假執行。
原告其餘假執行之聲請駁回。
    事實及理由
一、被告安泰人壽保險股份有限公司因合併富邦人壽保險股份有
    限公司後為存續公司，合併後被告之法人名稱變更為富邦人
    壽保險股份有限公司，其法定代理人變更為蔡明興，因此具
    狀聲請變更公司名稱及聲明承受訴訟，有富邦人壽保險股份
    有限公司公司變更登記事項卡1 份在卷可查，於法核無不合
    ，應予准許。
二、原告主張：原告之雇主即訴外人中冬金元中藥行於民國（下
    同）95年4 月22日與被告簽訂保單號碼為0000000 之ㄧ年定
    期團體保險即「安泰人壽團體意外傷害保險」（下稱系爭GA
    DD保單）。系爭GADD保單約定契約內容為被保險人即中冬金
    元中藥行之投保員工倘於系爭保單之有效期間內發生事故，
    發生殘廢或死亡之結果，得向被告請領新台幣（下同）100
    萬元之保險金。嗣原告於95年11月19日下午23時許，在高雄
    市○○區○○路604 巷口處發生車禍事故，遭訴外人曾月香
    所駕駛之機車自後撞擊，受有頭部外傷併蜘蛛膜下腔出血等
    傷害，且因意識不清，語言能力受創，呈植物人狀態，而於
    96年4 月26日領有身心障礙手冊，並於96年10月24日經本院
    選定其母丙○為監護人。詎丙○向被告之業務員表明申請理
    賠之意，遭該業務員以不符保險理賠條款為由拒絕，不得已
    於97年10月14日之請求權時效消滅前，轉向高雄市政府消費
    者服務中心申訴，希望代轉原告申請之意及居中調解，然仍
    經被告以原告飲酒後超過法定標準值仍駕駛機車右轉，未讓
    直行之後車先行為發生本事件之原因，而認定符合保險契約
    不予理賠之除外條款而拒絕理賠。惟兩造保險契約之除外條
    款，係指被告酒後駕車行為係意外事故之直接原因，始構成
    不予理賠之除外條件，被告所援引之除外條款刪除直接二字
    ，係系爭保險契約成立後，被告經金管會核准變更之條文，
    並無溯及適用本件意外事故之效力。故判斷被告應否負理賠
    責任，應依原訂條文所定之「直接原因」為據。又系爭車禍
    發生地點並無錄像設備，被告所稱原告機車右轉行為，端依
    肇事者即訴外人曾月香之卸責陳詞，不足為憑，且自二車之
    車損情形為「曾車前輪蓋損壞，蔡車尾燈破裂」、原告之機
    車後車燈雖完全破裂，但後車燈兩側之「方向燈」完好無缺
    、機車右側並無損壞之跡證觀之，且參考曾月香所騎乘之機
    車車頭菜籃凹陷處之高度，與原告破裂之後車燈高度完全吻
    合等車損情形綜合判斷，倘原告突然右轉未讓在後之曾月香
    先行，原告機車右側或車後燈右側勢必受撞擊而有撞擊痕跡
    ，但原告機車並無上開跡證，足認原告並無突然右轉未讓後
    方直行車先行之肇事行為，反係訴外人曾月香違反行車時，
    應與前車保持隨時可以煞停之安全距離始為肇事原因。按任
    何人對於後方車之違規行為無法防範予以避免，故原告飲酒
    超過法定標準值之駕車行為與本件意外事故之發生，並無任
    何因果關係，亦非本件意外事故之直接原因，被告拒絕理賠
    ，為無理由，爰依保險契約之法律關係，聲明求為判決（一
    ）被告應給付原告100 萬元及自97年10月14日起至清償日止
    ，按年息百分之十計算之利息。並願供擔保，請准宣告假執
    行。
三、被告則以：原告之雇主中冬金元中藥行與被告簽訂之系爭保
    單雖約定其員工即原告因意外事故造成殘廢或死亡時，被告
    應理賠100 萬元，然而被保險人即原告於95年11月19日所發
    生之車禍，係因其酒後駕車所致，而其肇事時，經抽血檢驗
    酒精濃度含量約185mg/dl，換算吐氣含量約為0.925mg/L ，
    已超過法定標準值甚多，構成系爭保單新修正條文第23條所
    約定之「被保險人因下列「原因」致成死亡、殘廢或傷害時
    ，本公司不負給付保現金的責任... 三、被保險人的飲酒後
    駕（騎）車，其吐氣或血液所含酒精成分超過道路交通法令
    規定標準者」之除外事由，從而原告因酒駕行為致生意外事
    故並非系爭GADD保單條款所定應予理賠之範疇。此外，原告
    事故之發生日為95年11月19日，系爭保險金給付請求權時效
    自95年11月19日起算，至97年11月19日止，原告未以書面向
    被告提出請求亦未起訴，迄於98年3 月3 日始具狀提起本訴
    ，已逾上開二年之消滅時效，被告自得拒絕給付，從而原告
    主張被告應給付100 萬元及自97年10月14日起至清償日止，
    按年息百分之十計算之利息，為無理由，應予駁回。爰答辯
    聲明：原告之訴駁回。如受不利之判決，願供擔保，請准宣
    告免假執行。
四、兩造爭執與不爭執事項：
（一）不爭執事項：
    1.原告為中冬金元中藥行之員工，中冬金元中藥行於95年間
      ，以原告等員工為被保險人與被告簽訂團體保險契約，保
      險期間自95年4 月21日起至96年4 月20日止，雙方約定如
      被保險人於契約有限期間內發生事故，被保險人得向被告
      請領100 萬元之保險金。
    2.原告於保險期間之95年11月19日，在上開地點發生交通事
      故，受有頭部外傷併蜘蛛膜下腔、右側急性硬腦膜下出血
      之傷害，嗣因意識不清、語言能力受創，呈植物人狀態，
      經本院以96年度禁字第271 號裁定宣告為禁治產人。
    3.原告於本件交通事故後，經抽血檢驗，其血液酒精濃度約
      185mg/dl，換算呼吸酒精濃度為0.925mg/l ，已超過道路
      交通法令規定標準。
    4.原告曾於95年12月14日向被告申請醫療及住院保險理賠（
      未申請殘廢理賠），遭被告以本件交通事故係原告酒後駕
      車導致而拒絕理賠。
    5.原告曾於97年10月17日向高雄市消費者服務中心申訴本件
      車禍，經該中心於97年10月27日發文被告轉達原告申訴之
      意。
（二）爭執事項：
    1.原告之保險金請求權是否已罹於時效？
    2.原告主張其酒後駕車非肇致本件交通事故之主因，被告仍
      應給付保險金，是否有據？
五、法院之判斷：
（一）有關原告之本件保險請求權是否已罹於消滅時效部分，經
      查：
  1、原告於95年11月19日發生系爭意外事故，依保險法第65 條
     之規定，除有該條第一至三款所列各款之事由外，由保險
     契約所生之權利，自得為請求之日起，經過二年不行使而
     消滅。故本件原告之保險金理賠請求權，應自原告得請求
     理賠之日起起算二年之消滅時效。
  2、又本件原告自95年11月19日發生車禍後迄今均陷於昏迷，
     已成為植物人，其間未有意識清醒之時，已達心神喪失之
     程度，並無法律行為能力，事實上無法行使本件保險金請
     求權，直至本院於96年10月24日以96年禁字第271 號裁定
     宣告原告為禁治產人，始得由其監護人丙○代為行使上開
     權利。又上開裁定因屬不能抗告而即時確定，故原告之系
     爭保險金請求權，應自96年10月24日起算二年之消滅時效
     ，期間屆滿前倘無消滅時效之中斷事由發生，請求權之消
     滅時效屆滿日應為98年10月24日。。
  3、原告經由其監護人丙○代理，於97年10月14日填具消費爭
     議申訴資料表（卷75頁），向高雄市政府消費者服務中心
     申請調解被告公司拒付保險金一事，該中心於97年10月23
     日以移文單通知高雄市政府財政局，該局於97年10月27日
     通知被告（卷109 頁），併檢附移文單及附件影本，敘明
     原告申訴投保被告，申請理賠意旨，請被告於文到15日內
     逕復該局與高雄市政府消費者服務中心之意旨，顯有代原
     告請求被告支付理賠金之意，符合民法第129 條第1 項第1
     款請求之中斷事由，且原告於六個月內之98年3 月8 日提
     起本訴，依民法第130 條之規定，原告提起本訴時，尚未
     罹於消滅時效。被告辯稱原告之請求權自97年11月19日起
     罹於消滅時效云云，於法不合，不足採信。
（二）又系爭保單之保單條款應依本卷第153 頁起至第157 頁所
      附之原始保單條款為據，被告辯稱系爭保單條款第21條第
      4 款之約定，於本案應改以該公司經金管會以97年5 月30
      日安俊精字第97028 號函准予備查之修正條文適用，於法
      無據，不足採信。
（三）原告即被保險人是否因為酒後駕車直接導致系爭保險事故
      之發生，因而保險人得不負保險責任？經查：
   1、原告於95年11月19日騎乘機車行經高雄市○○路604 巷口
      時，遭後方騎乘機車之曾月香自後追撞之事實，有高雄市
      政府交通局車輛行車事故鑑定委員會鑑定意見書1 份、原
      告之殘障手冊1 份在卷可查，且為被告所不爭執。對於肇
      事之原因，上開鑑定書雖認定「... 駕駛行為：乙○○
      駕駛機車行駛於華夏路南向北慢車道，行至華夏路604 巷
      口右轉時，未禮讓右後方直行之曾月香車先行，致右後車
      尾與曾車左前車頭撞及而肇事。肇事後，蔡車移動現場，
      原告經抽血檢驗酒精濃度含量約185mg/dl，換算吐氣含量
      約為0. 925mg/L。曾月香駕駛機車行駛華夏路南向北慢
      車道，行至華夏路604 巷時，左前車頭與乙○○車右後車
      尾撞擊而肇事。肇事後，曾車移動現場；路權歸屬：轉
      彎車應讓直行車先行。行經無號誌交岔路口應減速慢行
      作隨時停車之準備。根據乙○○、曾月香兩車之行向，
      如蔡車轉彎車禮讓曾車直行車先行，則本件事故不致於發
      生；惟事故發生地點為無號誌路口，曾車未能減速達隨時
      停車之狀態，致與蔡車撞擊亦為本事故發生之次要原因」
      ，而上開鑑定意見經原告聲請覆議結果為：如曾月香女士
      所述屬實，則維持本府交通局車輛行車事故鑑定委員會之
      原鑑定結果。此有高雄市政府交通局車輛行車事故鑑定委
      員會鑑定意見書（見卷48頁）、高雄市政府函各1 份（見
      卷78頁）在卷可查，而曾月香所述，並無法查證，且按依
      一般人趨吉避凶之自利天性，曾月香所為上開有利於己之
      陳述，實有偏頗自己之虞，且本院勘驗二車之車損照片及
      依職權向高雄市政府警察局交通警察大隊調閱之交通事故
      資料影本可知，二車受損情形為「曾車前輪蓋損壞，蔡車
      尾燈破裂」、而原告之機車後車燈雖完全破裂，但後車燈
      兩側之「方向燈」並未損壞，且原告之車右側並無撞擊痕
      跡，另再自曾月香所騎乘之機車車頭菜籃凹陷處之高度，
      比對原告破裂之後車燈高度完全吻合等車損情形作綜合判
      斷，可推知並無確切證據足以證明原告當時有突然右轉之
      違規駕駛行為，而原告駕駛機車行駛於前，曾月香駕駛機
      車行駛於後，曾月香依道路交通規則之規定，應保持與前
      車可以隨時停車之安全間距之義務，乃竟違反該義務而撞
      擊原告之機車車尾，致生本件意外事故，自應負主要之肇
      事責任，此時縱使原告未酒後駕車，亦無法迴避後車突如
      其來之撞擊力道，堪認原告之酒後駕車行為並非本件意外
      事故之直接原因或間接原因。
   2、按原告因本件意外事故造成植物人之狀態，倘無系爭保單
      第21條所訂之除外事由存在，被告應給付100 萬元之保險
      金一節，為被告所不爭執，而原告既係因本件意外事故成
      為植物人，且無造成本件意外事故之直接原因存在，依系
      爭保單第7 條、第17條之規定，請求被告給付系爭100 萬
      元之保險金，被告倘自受通知之時起，15日內未給付理賠
      金，應自逾期起，給付年息1 分之利息。本件被告於97年
      10月27日始收受高雄市政府財政局代轉之理賠通知，而未
      於15日內給付理賠金，應自97年11月12日起，負遲延責任
      。又原告先前申請住院給付時，已提出原告之診斷證明書
      等殘廢資料之相關文件予被告，應認為已事先提出系爭保
      單第19條所約定之文件。從而原告依保險契約之法律關係
      ，請求被告給付100 萬元及自97年11月12日起至清償日止
      ，按年息一分即10% 計算之利息，為有理由，應予准許。
      原告逾此部份之請求為無理由，應予駁回。原告敗訴部份
      假執行之聲請，失所附麗，應予一併駁回。
（四）二造就原告勝訴部分均陳明願供擔保請准宣告假執行及免
      假執行，於法核無不合，爰酌定相當金額分別准許之。
六、結論：本件原告之訴為一部有理由、一部無理由，依民事訴
    訟法第79條、第390 條第2 項、第392 條第2 項，判決如主
    文。
中    華    民    國    98    年    7     月    21    日
                  民事鳳山分庭法  官  吳文婷
正本證明係照原本作成。
如不服判決，應於送達後二十日內，向本院提出上訴狀並表明上
訴理由，如於判決送達前提起上訴者，應於判決送達後十日內補
提上訴理由書（須附繕本）。
中    華    民    國    98    年    7     月    24    日
                              書記官  林仕興


司法院資訊處製作；財團法人民間司法改革基金會備份。
